【裁判字號】    94,訴,735
【裁判日期】    950929
【裁判案由】    拆屋還地
【裁判全文】
臺灣彰化地方法院民事判決  94年度訴字第735號
原      告  癸○○
            巳○○
共      同
訴訟代理人  許燦奎律師
複代理人    甲○○
被      告  卯○○
            庚○○
兼訴訟代理
人          辛○○
被      告  乙○○
            己○○
                        59弄.
            午○○
            辰○○
            壬○○
            戊○○
            丁○○○○○○○
            丑○○
            子○○
            丙○○
            寅○○○○○○
上列當事人間請求拆屋還地事件，本院於民國九十五年九月二十
日言詞辯論終結，判決如下：
    主  文
被告乙○○、己○○、午○○及辰○○應將坐落彰化縣福興鄉○○段五五之一二地號土地上如附圖所示編號Ａ部分，面積五十二
平方公尺之之磚造平房拆除，被告壬○○應將坐落同地號土地上
如附圖所示編號Ａ１部分，面積六十五平方公尺及編號Ｂ部分，
面積十平方公尺之建物及地上物拆除，並均應將上開土地交還原
告癸○○。
被告乙○○、己○○、午○○及辰○○應將坐落同上段五五之一
三地號土地上如附圖所示編號Ｃ部分，面積二十三平方公尺之磚
造平房拆除，被告壬○○應將坐落同地號土地上如附圖所示編號
Ｃ１部分，面積十五平方公尺及編號Ｅ部分，面積七平方公尺之
建物及地上物拆除，被告卯○○應將坐落同地號土地上如附圖所
示編號Ｄ部分，面積四十八平方公尺之之磚造平房拆除，並均應
將該部分土地交還原告巳○○及其他共有人全體。
被告乙○○、己○○、午○○及辰○○應將坐落同上段五五之一
五地號土地上如附圖所示編號Ｈ部分，面積十五平方公尺之之磚
造平房拆除，被告卯○○應將坐落同地號土地上如附圖所示編號
Ｉ部分，面積十二平方公尺之磚造平房拆除，並均應將該部分土
地交還原告及其他共有人全體。
被告卯○○應將坐落同上段五五之八地號土地上如附圖所示編號
Ｇ部分，面積六十二平方公尺之磚造平房拆除，被告庚○○、辛○○、戊○○、丁○○○○○○○、丑○○、子○○、丙○○、
寅○○○○○○應將坐落同地號土地上如附圖所示編號Ｆ部分，
面積九十一平方公尺之磚造平房拆除，並均應將該部分土地交還
原告癸○○。
被告卯○○、庚○○、辛○○、戊○○、丁○○○○○○○、丑
○○、子○○、丙○○、寅○○○○○○應將坐落同上段五五之
八地號土地上如附圖所示編號Ｋ部分及Ｊ部分，面積各為一平方
公尺之磚造圍牆拆除，並均應將該部分土地交還原告癸○○。
訴訟費用由被告乙○○、己○○、午○○及辰○○連帶負擔四百
分之九十、被告壬○○負擔四百分之九十七、被告卯○○負擔四
百分之一二二、被告庚○○、辛○○、戊○○、丁○○○○○○○、丑○○、子○○、丙○○、寅○○○○○○連帶負擔四百分
之九十一。
    事實及理由
壹、程序方面：
  一、按訴狀送達後，原告不得將原訴變更或追加他訴。但有下
      列各款情形之一者，不在此限：一．．．．五、該訴訟標
      的對於數人必須合一確定時，追加其原非當事人之人為當
      事人者。．．．，民事訴訟法第二百五十五條第一項第五
      款分別定有明文。本件原告於民國九十五年三月十三日具
      狀追加午○○及辰○○為被告，於九十五年五月二十九日
      具狀追加壬○○為被告，於九十五年七月十日追加辛○○
      、戊○○、丁○○○○○○○、丑○○、子○○、丙○○
      、寅○○○○○○等人為被告。經查，如附圖所示編號Ａ
      、Ｃ、Ｈ所示之建物為被告乙○○之父李震洲所興建，而
      李震洲業於八十四年十二月十一日死亡，被告乙○○、己○○、午○○、辰○○皆為李震洲之繼承人，如附圖所示
      編號Ｆ部分所示之建物為被告庚○○之父親李振南所興建
      ，而李振南業於七十八年二月十三日死亡，而被告庚○○
      、辛○○、戊○○、丁○○○○○○○、丑○○、子○○
      、丙○○、寅○○○○○○等人均為李振南之繼承人，故
      原告係就公同共有人追加起訴，屬訴訟標的對於數人必須
      合一確定。而如附圖編號Ａ１、Ｃ１、Ｂ、Ｅ部分，為被
      告壬○○所興建，而原告一開始起訴時即將如附圖編號Ａ
      １、Ｃ１、Ｂ、Ｅ部分列為請求之範圍，故原告追加壬○○為被告部分，屬基礎事實同一，依首揭法條，皆應予准
      許，合先敘明。
  二、本件被告己○○、午○○、辰○○、戊○○、丁○○○○○○○、丑○○、子○○、丙○○、寅○○○○○○經合
      法通知，未於言詞辯論期日到場，被告壬○○、庚○○、
      辛○○經合法通知，未於最後言詞辯論期日到場，核無民
      事訴訟法第三百八十六條所列各款情形，爰依原告之聲請
      ，由其一造辯論而為判決。
貳、原告方面：
  一、坐落彰化縣福興鄉○○段五五之八地號土地，面積四六三
      平方公尺，權利範圍全部之土地及同上段五五之一二地號
      土地，面積一八四平方公尺，權利範圍全部之二筆土地，
      係均屬原告癸○○所有，同上段五五之一三地號土地，面
      積一０九平方公尺之土地分屬原告巳○○及訴外人施許淑
      女、施山西、施山海、施逸第及施逸漁等六人所共有，同
      上段五五之一五地號土地，面積七三平方公尺之土地係分
      屬原告癸○○、巳○○及其他共有人所共有，詎被告等並
      無正當權源又未經原告之同意，竟無權占有使用上開土地
      。
  二、按「所有人對於無權占有或侵奪其所有物者，得請求返還
      之。對於妨害其所有權者，得請求排除之」；「各共有人
      對於第三人，得就共有物之全部為本於所有權之請求，但
      回復共有物之請求，僅得為共有人全體之利益為之」，民
      法第七百六十七條及同法第八百二十一條分別定有明文。
      本件被告擅自占用上開土地使用，致原告之所有權受到侵
      害而無法完全利用，故應屬無權占有之行為，原告等自得
      依上開法條之規定，請求被告等將上開土地上之建物拆除
      ，並將土地交還原告及其他共有人。並聲明：如主文所示
      。
  三、如附圖所示編號Ａ、Ｃ、Ｈ所示之建物及地上物，據被告
      乙○○指稱係其父親李震洲所興建，而李震洲業於八十四
      年十二月十一日死亡。如附圖所示編號Ｋ、Ｊ部分之圍牆
      ，係被告卯○○李及訴外人李振南共同所建。
參、被告卯○○則以：
  一、被告卯○○是住在如附圖所示Ｄ、Ｇ、Ｉ的部分，現場有
      二個三合院，三合院的門牌都是彰鹿路四段一０八號（以
      前是五十九號），被告卯○○目前居住部分為被告卯○○
      之父親李振耀所蓋，都沒有辦保存登記，但有水表、電表
      。李振耀在八十一年過世後，其他繼承人有拋棄繼承，系
      爭房子及房子所占用之土地即由被告卯○○繼承。如附圖
      所示Ｊ、Ｋ部分之圍牆確實為被告卯○○與李振南共同所
      蓋。
  二、公廳的部分，由被告壬○○及訴外人李振旺所蓋。被告乙○○的父親是李震洲，其已過世十幾年，如附圖所示編號
      Ａ、Ｃ、Ｈ部分是李震洲蓋的。被告壬○○與李政旺是兄
      弟，他們與被告卯○○之父親是堂兄弟。
  三、如附圖所示編號Ｆ的部分為被告庚○○所居住，被告庚○○自己有應有部分又跟人家買，被告庚○○為被告卯○○
      之堂兄弟。原告若要拆屋，應補償被告卯○○等語，並聲
      明：原告之訴駁回。
肆、被告庚○○、辛○○未於最後言詞辯論期日到場，惟據其以
    前到庭之聲明及陳述略以：被告庚○○住在如附圖所示Ｆ部
    分，房子原是被告庚○○之父親李振南所建，李振南於七十
    八年間往生，繼承人有被告庚○○、辛○○、戊○○、丁○○○○○○○、丑○○、子○○、丙○○、寅○○○○○○
    等人，原告應該要補償被告建造房屋之費用，且被告重建房
    屋亦要二年之時間。並聲明：原告之訴駁回。
伍、被告乙○○則以：被告乙○○目前住在被告卯○○的後面，
    但是中間有隔一個公廳。房子都是繼承而來的，被告乙○○
    住的房子是父親李震洲蓋的，李震洲死亡後，沒有人辦理拋
    棄繼承。被告乙○○有一個大哥（即被告己○○），一個大
    姊（即被告午○○），一個妹妹（即被告辰○○）。原告如
    要拆除建物沒有關係，但應要補償被告。並聲明：原告之訴
    駁回。
陸、被告壬○○未於最後言詞辯論期日到場，惟據其以前到庭之
    聲明及陳述略以：公廳是被告壬○○跟大哥李政旺蓋的，由
    公廳往外看右手邊是被告壬○○蓋的，左手邊是李政旺蓋的
    ，公廳的部分是被告壬○○跟李炳旺一人一半。護龍的部分
    不是被告壬○○蓋的，被告壬○○只有蓋公廳與公廳旁邊的
    正身即附圖Ｂ、Ｅ、Ａ１、Ｃ１部分，系爭房子是登記被告
    壬○○太太李吳隨珠的名字，實際上是被告壬○○蓋的，被
    告壬○○與李吳隨珠間沒有贈與的問題。並聲明：原告之訴
    駁回。
柒、被告己○○、午○○、辰○○、戊○○、丁○○○○○○○
    、丑○○、子○○、丙○○、寅○○○○○○未於言詞辯論
    期日到場，亦未提出書狀作何聲明或陳述。
捌、兩造不爭執之事項：
  一、如附圖所示Ｄ、Ｇ、Ｉ的部分之建物為李振耀所蓋，並由
      被告卯○○個人繼承。
  二、如附圖編號Ｂ、Ｅ、Ａ１、Ｃ１部分之建物為被告壬○○
      所興建，實際處分權人為被告壬○○。
  三、如附圖所示編號Ａ、C、Ｈ部分之建物為李震洲所蓋，李
      震洲業已過世，其繼承人為被告乙○○、己○○、午○○
      、辰○○等人。
  四、如附圖所示編號Ｆ部分之建物為李振南所蓋，李振南業於
      七十八年過世，其繼承人為被告庚○○、辛○○、戊○○
      、丁○○○○○○○、丑○○、子○○、丙○○、寅○○○○○○等人。
  五、如附圖所示編號Ｊ、Ｋ部分之圍牆為被告卯○○及李振南
      所蓋。
玖、得心證之理由：
  一、原告主張坐落彰化縣福興鄉○○段五五之八地號土地，面
      積四六三平方公尺，權利範圍全部之土地及同上段五五之
      一二地號土地，面積一八四平方公尺，權利範圍全部之二
      筆土地，係均屬原告癸○○所有，同上段五五之一三地號
      土地，面積一０九平方公尺之土地分屬原告巳○○及訴外
      人施許淑女、施山西、施山海、施逸第及施逸漁等六人所
      共有，同上段五五之一五地號土地，面積七三平方公尺之
      土地係分屬原告癸○○、巳○○及其他共有人所共有等情
      ，有原告提出之土地登記謄本為證，且為被告壬○○、庚○○、辛○○、乙○○、卯○○等人所不爭執，被告己○○、午○○、辰○○、戊○○、丁○○○○○○○、丑○○、子○○、丙○○、寅○○○○○○等人經合法通知未
      於言詞辯論期日到場，亦未提出書狀爭執，依民事訴訟法
      第二百八十條第三項準用同條第一項之規定，視同自認，
      堪認原告此部分之主張為真實。
  二、按所有人對於無權占有或侵奪其所有物者，得請求返還之
      。對於妨害其所有權者，得請求除去之，民法第七百六十
      七條前段及中段定有明文。原告主張被告卯○○所有如附
      圖所示Ｇ部分之建物、被告庚○○、辛○○、戊○○、丁○○○○○○○、丑○○、子○○、丙○○、寅○○○○○○等人共有如附圖所示編號Ｆ部分之建物，被告卯○○
      、庚○○、辛○○、戊○○、丁○○○○○○○、丑○○
      、子○○、丙○○、寅○○○○○○等人共有如附圖所示
      Ｊ、Ｋ部分之圍牆，無權占用原告癸○○所有之系爭五五
      之八地號土地；被告卯○○所有如附圖所示編號Ｉ部分之
      建物、被告乙○○、己○○、午○○、辰○○等人所有如
      附圖所示編號Ｈ部分之建物，無權占用原告及其他共有人
      共有之系爭五五之一五地號土地；被告卯○○所有如附圖
      所示編號Ｄ部分之建物、被告乙○○、己○○、午○○、
      辰○○等人所有如附圖所示編號Ｃ部分之建物、被告壬○○所有如附圖所示編號Ｅ、Ｃ１部分之建物，無權占用原
      告巳○○及其他共有人共有之系爭五五之一三地號土地；
      被告壬○○所有如附圖所示編號Ｂ、Ａ１部分之建物、被
      告乙○○、己○○、午○○、辰○○等人如附圖所示編號
      Ａ部分之建物，無權占用原告癸○○所有系爭五五之一二
      地號土地，且占用面積詳如附圖所示等情，業據本院會同
      彰化縣鹿港地政事務所測量員到場勘驗屬實，並製有勘驗
      筆錄、如附圖所示之複丈成果圖及原告所提出之照片可稽
      ，復為被告壬○○、庚○○、辛○○、乙○○、卯○○等
      人所不爭執，而被告己○○、午○○、辰○○、戊○○、
      丁○○○○○○○、丑○○、子○○、丙○○、寅○○○○○○等人經合法通知未於言詞辯論期日到場，亦未提出
      書狀爭執，依民事訴  訟法第二百八十條第三項準用同條
      第一項之規定，視同自認，是原告此部分之主張亦堪信為
      真正。至被告等人抗辯原告應補償被告等人建屋之費用云
      云，依法則屬無據，礙難准許。系爭土地既屬原告等人所
      有，目前又遭被告無權占用，從而原告依民法第七百六十
      七條物上請求權之規定，請求被告等人將彼等各自占用原
      告等人如附圖所示編號Ａ、Ｂ、Ｃ、Ｄ、Ｅ、Ｆ、Ｇ、Ｈ
      、Ｉ、Ａ１、Ｃ１部分之建物及編號Ｊ、Ｋ部分之圍牆拆
      除，並將土地分別返還原告或其他共有人全體，為有理由
      ，應予准許，爰判決如主文所示。
拾、訴訟費用負擔之依據：民事訴訟法第七十八條、第八十五條
    第一項、第二項。
中    華    民    國    95    年    9     月    29    日
                  民事第二庭    法  官  詹秀錦
以上正本係照原本作成。
如對判決上訴，應於判決送達後20日內向本院提出上訴狀。
中    華    民    國    95    年    10    月    2     日
                                書記官  陳秀香


司法院資訊處製作；財團法人民間司法改革基金會備份。
